【裁判字號】    89,自,214
【裁判日期】    890420
【裁判案由】    侵占
【裁判全文】
臺灣臺北地方法院刑事判決                          八十九年度自字第二一四號
    自  訴  人  甲○○
    被      告  乙○○
右列被告因侵占案件，經自訴人提起自訴，本院判決如左：
    主  文
乙○○無罪。
    理  由
一、自訴意旨略以：被告乙○○前於民國（下同）八十八年十月二十六日，在臺北市
    ○○路○段六十九號，與自訴人甲○○簽訂營業小客車租賃合約書，約定車租每
    日新臺幣（下同）五百元，每五日繳納一次，向自訴人租得所有登記於今春交通
    事業有限公司名下車號ＥＸ─五九七號之營業小客車一部，詎被告非僅自八十八
    年十二月十三日起，即拒繳車租，迄八十九年二月二十九日止，計積欠自訴人車
    租達三萬九千三百元，且竟意圖為自己不法之所有，更於八十九年二月十八日，
    將上開營業用自小客車侵吞入己，經自訴人多次催討均置之不理、避不出面。因
    認被告涉犯刑法第三百三十五條第一項侵占罪嫌及同法第三百三十六條第二項業
    務侵占罪嫌云云。
二、按犯罪事實應依證據認定之，無證據不得推定其犯罪事實。不能證明被告犯罪者
    ，應諭知無罪之判決。刑事訴訟法第一百五十四條、第三百零一條第一項分別定
    有明文。事實之認定，應憑證據，如未能發現相當證據，或證據不足以證明，自
    不能以推測或擬制之方法，以為裁判基礎，最高法院四十年臺上字第八六號著有
    判例可資參照。此外，按刑法上之侵占罪，須持有人變易其原來之持有意思而為
    不法所有之意思，始能成立，如僅將持有物延不交還或有其他原因致一時未能交
    還，既缺乏主觀要件，即難遽以該罪相繩；且侵占業務上持有物之罪，以其所侵
    占之他人所有物係因執行業務而持有為構成要件。復有最高法院二十年上字第一
    六二○號、六十八年臺上字第三一四六號判例足參。
三、本件自訴人甲○○認被告乙○○涉有上開侵占犯行，無非係以被告向其租借車號
    ＥＸ─五九七號營業小客車，至八十九年二月二十九日止，已積欠三萬九千三百
    元車租未償，且經自訴人於八十九年二月十八日寄出存證信函，通知被告應於存
    證信函到達後五日內前往清償債務，並交還上開車輛，詎被告仍未加置理，並提
    出營業小客車租賃合約書、存證信函、汽車新領牌照登記書、臺北市計程車客運
    駕駛人自備車輛參與經營契約書及今春交通事業有限公司之臺北市政府營利事業
    登記證等件，為其主要論據。訊據被告固坦承向自訴人租得上開營業小客車，尚
    積欠自訴人若干款項未償之事實，惟堅詞否認有何侵占該部汽車犯行，辯稱：伊
    之弟媳婦於八十九年三月間因罹患乳癌過世，伊返家協助處理喪葬事宜及代為照
    料所遺之二位年幼子姪，始未按期前往繳納車租，此外伊於八十九年三月間已匯
    寄六千元予自訴人，上開租得之營業小客車亦已於今日（即八十九年四月十三日
    ）交還自訴人點收，況伊自始不曾收到自訴人寄出之存證信函，絕無侵占犯意等
    語。經查，被告於八十九年三月間某日匯予自訴人車租六千元，存證信函未經送
    達被告收悉，且上開營業小客車亦於八十九年四月十三日返還將自訴人點收無誤
    等情，已據自訴人於本院審理時自承在卷。復查，就被告與自訴人於簽訂上開營
    業小客車租賃合約時，雙方僅就租用營業小客車之最短期限具體約定為二個月，
    除被告因遲繳車租，自訴人得逕行收回車輛外，並未對於租賃期限之末日有何約
    定一節，此徵之上開營業小客車租賃合約書約定：「一、承租期限最短為二個月
    ，駕駛中途不得轉讓他人，並不得擅自將該車交予他人駕駛。二、車租每日新臺
    幣五百元整，每五日繳納乙次，乙方（即被告）不得以任何理由中途解約及拖延
    或拒絕繳納，否則視同毀約，甲方（指自訴人）有權逕行收回該車，並沒收乙方
    繳納之保證金，乙方不得異議，並同意放棄先訴抗辯權，若因乙方違約，致甲方
    逕行收回該車時，乙方置於車內之任何物品或錢財，均以廢棄物論之，甲方不負
    保管責任」等語自明。再者，自訴人上開要求被告應於存證信函送達後五日內，
    返還上開車輛之通知，既未曾送達被告收執知悉，論理上雙方於八十八年十月二
    十六日簽立之上開租賃契約，即屬繼續有效存在，在自訴人解除契約之意思表示
    到達被告知悉，或依上開契約約定逕行將上開營業用自小客車收回前，被告對上
    開租得之汽車自有繼續使用、收益之正當權源，要難僅以被告未依約按期繳納租
    金，遽推論被告有易持有為所有之侵占犯意，遑論被告於不知自訴人提起本件訴
    訟前之八十九年三月間某日，復主動匯寄六千元租金予自訴人，且於八十九年四
    月十三日將上開車輛交還自訴人點收無誤，誠難驟認被告有何侵占或業務侵占犯
    行。此觀諸自訴人於本院審理時陳稱：「我們已達成和解，只是一場誤會而已」
    等語（見本院八十九年四月十三日審判筆錄），益徵其實。
四、揆上各情，既難認被告有變異持有為所有之侵占犯行，其所為即與侵占罪或業務
    侵占罪之構成要件有別，至被告積欠自訴人若干車租未償一節，則純係雙方因租
    賃契約所生之債務不履行問題，應另循民事途徑解決。此外，復查無其他積極證
    據足資認定被告確有自訴人指摘之侵占犯行，揆諸前揭規定、判例及說明，自應
    為被告無罪之諭知。
據上論斷，應依刑事訴訟法第三百四十三條、第三百零一條第一項前段，判決如主文
。
中    華    民    國      八十九      年      四      月      二十      日
                                      臺灣臺北地方法院刑事第六庭
                                          法  官   吳  秋  宏
右正本證明與原本無異
如不服本判決，應於判決送達後十日內，向本院提出上訴狀。
                                          書記官   孫  佩  琳
中    華    民    國      八十九      年      四      月      二十四    日


司法院資訊處製作；財團法人民間司法改革基金會備份。
